臺灣臺中地方法院民事判決
110年度家財訴字第27號
原      告  陳姿君  

訴訟代理人  賴俊宏律師
被      告  吳煥棕  

上列當事人間請求夫妻剩餘財產分配事件，本院於民國110年10
月20日言詞辯論終結，判決如下：
    主      文
一、被告應給付原告新臺幣144萬6,680元，及其中50萬元，自民
    國109年8月22日至清償日止，按年息百分之5計算之利息；
    及其中94萬6,680元，自110年4月22日起至清償日止，按年
    息百分之5計算之利息。
二、訴訟費用由被告負擔。
三、本判決原告勝訴部分，於原告以新臺幣14萬4668元為被告供
    擔保後，得假執行。但被告如以新臺幣144萬6,680元為原告
    預供擔保，得免為假執行。
    事實及理由
甲、程序部分
    按訴狀送達後，原告不得將原訴變更或追加他訴。但請求之
    基礎事實同一者，或擴張或減縮應受判決事項之聲明者，或
    不甚礙被告之防禦及訴訟之終結者，則不在此限，民事訴訟
    法第255條第1 項第2、3、7款定有明文。本件原告起訴時，
    原係依民法第1030條之1第1項，聲明請求：被告應給付原告
    新臺幣（以下如未載明幣別，均為新臺幣）50萬元，及自起
    訴狀繕本送達之翌日起至清償日止，按年息百分之5 計算之
    利息，後擴張聲明為：被告應給付原告170萬570元，及起訴
    、擴張聲明狀繕本送達翌日起至清償日止，按年息百分之5
    計算之利息，最後縮減聲明為：被告應給付原告144萬6,680
    元，及起訴狀繕本送達翌日起至清償日止，按年息百分之5
    計算之利息。揆諸前揭法條之規定，屬合法有據，應予准許
    。
乙、實體部分
壹、原告部分：
一、原告起訴主張：兩造於民國103年3月17日結婚，婚後未約定
    夫妻財產制，依法以法定財產制為夫妻財產制。嗣兩造於10
    7年9月4日協議離婚，故以107年9月4日為計算兩造婚後財產
    之基準時點，爰依民法第1030條之1規定，請求平均分配兩
    造剩餘財產。茲將兩造之剩餘財產臚列如后：
(一)原告婚後財產如下：
  1.積極財產：
　　①中國信託銀行嘉義分行存款47萬1,030元。
　　②國泰人壽保險公司保單價值0元。
  2.消極財產：
　　無。
  3.依上，原告婚後剩餘財產為47萬1,030元。
(二)被告婚後財產如下：
  1.積極財產：
    ①台中市○○區○○路0段000號3樓之5房地（下稱系爭不動產）
      ，價值896萬4,000元。
　　②國泰人壽保險公司保單價值390元。
  2.消極財產：
    臺灣土地銀行貸款560萬元。
  3.依上，被告婚後剩餘財產為336萬4,390元。
  【計算式：896萬4,390-560萬=336萬4,390】
(三)承上，兩造婚後財產差額為289萬3,360元【計算式：336萬4
    ,390-47萬1,030=2,89萬3,360】，則原告得向被告請求剩餘
    財產為1,44萬6,680元【計算式：289萬3,360÷2=144萬6,680
    】。
二、對被告答辯之陳述：
(一)被告雖有提出郵局存簿及借據，用以證明其於婚姻關係存續
    期間陸續向其父母借款187萬4千元。惟查，被告雖有提出郵
    局存簿藉以主張如家事答辯狀附表所示於103年6月26日至10
    7年3月5日止之匯款紀錄，總計187萬4千元，均係其向父母
    借貸而來。惟匯款原因眾多，可能是借款，也可能是還款，
    亦有可能是贈與（按父母子女間之金錢贈與更是常見），尚
    難據此匯款紀錄即認被告與其父母間有何金錢借貸關係存在
    。況且，上揭匯款金額是否全部皆係由被告父母匯款予被告
    ，亦未見被告舉證以實其說，原告自當否認之。
(二)再者，被告雖有於110年9月1日言詞辯論期日提出借據，用
    以證明其與父母間確有金錢借貸關係存在，惟被告於109年1
    2月2日所提家事答辯狀中即已提出其於婚姻關係存續期間有
    陸續向其父母借款之事實，果爾，被告何以遲至110年9月1
    日始提出借據作為證明，該借據恐為臨訟杜撰，真實性誠有
    疑義，原告否認其真正，就此被告自當舉證以實其說
三、爰聲明：
(一)被告應給付原告新台幣1,44萬6,680元及自起訴狀繕本送達
    之翌日起至清償日止，按年息百分之五計算之利息。
(二)訴訟費用由被告負擔。
(三)原告願供擔保，請准宣告假執行。
貳、被告則以：
一、原告婚後財產：
　　中國信託銀行嘉義分行存款47萬1,030元。
二、被告婚後財產：
(一)積極財產：
　1.台中市○○區○○路○段000號3樓之5房地共54坪，依據實價登錄
    資料，兩造離婚時一坪為16.6萬元，是以總價為8,964,000
    元【計算式：54坪166,000元】。
  2.國泰人壽保險公司保單價值：390元。
  3.婚姻關係存續期間，被告存款未增加不予列入：
　  ①嘉義文化路郵局之存款745元。
　  ②中國信託商業銀行中港分行存款4元。
  4.依上，被告婚後積極財產共896萬4,390元【計算式8,96萬4,
    000元＋90元＝896萬4,390】。
(二)消極財產：
　1.土地銀行房屋貸款尚積欠560萬元。
　2.被告於婚姻關係存續中(103年6月至107年間)，向父母陸續
    借款187萬4,000元，有郵政存簿存金簿、借款附表及108年2
    月9日借據可查。
　3.依上，被告婚後消極財產為747萬4,000元【計算式560萬＋
　　187萬4,000) 】。
(三)本件系爭不動產土地增值稅及房地合一稅部分，屬被告不動
     產內含之成本負擔，故於計算不動產淨值時，自應扣除其
    土地增值稅及房地合一稅，本件系爭不動產增值稅為0元，
    房地合一稅依據財政部網站試算結果為762,786元，故扣除
    額為76萬2,786元。【計算式：土地增值稅0元+房地合一稅7
    6萬2,786元＝76萬2,786】
三、綜上，本件被告之婚後財產淨值為76萬7,204元【計算式：8
    96萬4,390元－747萬4,000－76萬2,786＝76萬7,204)，而原告
    之婚後值為47萬1,000元，兩造之婚後財產差額為25萬  6,6
    04元【計算式：76萬7,204－47萬1,000＝25萬6,604】，是原
    告得向被告請求剩餘財產為12萬8,302元【計算式：25萬6,6
    04÷2＝12萬8,302】。
四、並聲明：
(一)原告之訴駁回。
(二)訴訟費用由原告負擔。
叁、本院會同兩造整理並簡化爭點（依兩造110年10月20日爭點
    整理協議及後續全辯論意旨就兩造爭執、不爭執事項整理如
    下，部分文字依本判決用語及訴訟中各當事人前後主張之整
    體意思予以調整），結果如下：
一、兩造不爭執事項：　　
(一)兩造於103年3月17日結婚，於107年9月4日離婚。
(二)本件兩造夫妻剩餘財產分配差額計算之基準時為107年9月4
    日。
(三)原告婚後消極財產部分:無。
(四)被告婚後積極、消極財產部分：
　1.婚後積極財產：
　　①不動產：門牌號碼台中市○○區○○路0段000 號3 樓之( 土地
      及建物，下稱系爭不動產，於107年9月4日本件基準日，
      其價值為896 萬4,000元) 。
　　②國泰人壽保險：保險價值準備金390元。
　2.被告婚後消極財產部分：
　　系爭不動產於合作金庫貸款560萬元。
(五)原告婚後積極財產部分：
    原告中國信託商銀嘉義分行47萬1,030元。
二、兩造爭執事項：
(一)系爭不動產之價值應否扣除房地合一稅76萬2,786元?
(二)被告婚後消極財產187 萬4,000元，是否應列入被告婚後債
    務？
肆、得心證之理由：
一、按夫妻未以契約訂立夫妻財產制者，除本法另有規定外，以
    法定財產制，為其夫妻財產制。又法定財產制關係消滅時，
    夫或妻現存之婚後財產，扣除婚姻關係存續所負債務後，如
    有剩餘，其雙方剩餘財產之差額，應平均分配。第一項剩餘
    財產差額之分配請求權，自請求權人知有剩餘財產之差額時
    起，二年間不行使而消滅。自法定財產制關係消滅時起，逾
    五年者，亦同。夫妻現存之婚後財產，其價值計算以法定財
    產制關係消滅時為準。但夫妻因判決而離婚者，以起訴時為
    準，民法第1005條、第1030條之1第1項前段、第4項、第103
    0條之4第1項分別定有明文。是計算夫或妻現存之婚後財產
    ，係以婚後財產之價值，扣除夫妻結婚後、基準時前已發生
    之債務以為計算準據。查兩造於103年3月17日結婚，婚後未
    以書面訂立夫妻財產制，兩造於107年9月4日協議離婚等情
    ，有戶口名簿、兩願離婚協議書在卷可稽，且為兩造所不爭
    執，堪以認定。因原告主張兩造應適用法定財產制，並以兩
    造離婚時即107年9月4日為本件剩餘財產計算之基準，為被
    告所不爭執，是本件以107年9月4日為本件剩餘財產計算之
    基準，合先敘明。
二、本院之判斷：
(一)系爭不動產之價值不應扣除被告所指房地合一稅：
    被告辯稱本件系爭不動產土地增值稅及房地合一稅部分，屬
    被告不動產內含之成本負擔，故於計算不動產淨值時，自應
    扣除其土地增值稅及房地合一稅云云，並提出土地登記第二
    類謄本、土地增值稅試算、財政部網站試算結果為證，惟為
    原告所否認。經查:1、本件剩餘財產計算之時點即107年9月
    4日，被告並無其所主張之房地合一稅之債務存在，自難認
    於本件計算時點有何婚姻關係存續所負之債務存在。2、次
    按房地合一稅乃係房屋及土地出售時，應計算房屋、土地全
    部實際獲利，並減除已課徵土地增值稅的土地漲價總數額後
    ，就餘額部分課徵所得稅，使房地交易所得係按實價課稅，
    解決房地分開課稅的缺失，建立合理透明稅制，達到租稅公
    平之目的。而自105年1月1日起交易出售房屋、房屋及其坐
    落基地或依法得核發建造執照之土地，其交易所得應課徵所
    得稅，為所得稅法第 4-4 條第1項所明定，是房地合一稅於
    交易時始發生，係原所有權人負擔之公法上義務，然夫妻剩
    餘財產分配僅在計算夫或妻婚後財產價值，且係以婚姻關係
    消滅或如本件離婚起訴時，就兩造現存婚後財產之價值計算
    ，與財產之交易無關，自無從預先扣除未實際發生之房地合
    一稅。綜上，被告於本件計算時點並無買賣上開不動產之事
    實，自無負擔房地合一稅之損失而應為扣除之情形，故被告
    此部分所辯，不足為採。
(二)被告主張婚後消極財產187萬4,000元為無理由：
　　被告辯稱於婚後並無工作收入，於此期間包含購買系爭不動
    產，均係向其父母借款，陸續借款共計187 萬4,000元，應
    計入被告婚後債務云云，固提出借款附表、郵政存簿明細為
    證，然為原告所否認。經查，自103年6月26日至107年3月5
    日止，確或有被告所列附表金額匯入被告所有之郵政存簿中
    ，此或為現金存款、或為轉存、或以被告之父母即訴外人吳
    錦椿、賴秀琴之名義轉存，此有對被告所提出之借款附表與
    郵政存簿明細可稽。惟查，被告辯稱係為購置不動產等始有
    上開借款，然上開匯款期間為自103年6月26日至107年3月5
    日，此與被告於106年底購置之上開不動產究有何實質關連
    性，被告並未有何進一步之事實主張及舉證說明。又上開資
    金往來最多達31萬少則僅1萬元，其金額不一亦無何規律，
    則具體各筆款項之借款源由究係為何，均乏被告為進一步之
    主張。再匯款之背後原因所在多有，僅以該交易明細，並無
    從證明匯款、現金存入原因為何，是被告上開舉證容有未足
    ，尚難據此即認被告與其父母間有何金錢借貸關係存在。被
    告此部分之抗辯，自難憑採。
三、綜上
(一)原告之剩餘財產為47萬1,030元。
(二)被告之剩餘財產為336萬4,390元
  【計算式：系爭不動產896萬4,000元＋保單價值390元－貸款560
  萬元＝336萬4,390元】
(三)兩造之剩餘財產差額為289萬3,360元，原告得請求分配之數
    額為差額之1/2即144萬6,680元【計算式：289萬3,360÷2=14
    4萬6,680】。準此，原告依民法第1030條之1第1項夫妻剩餘
    財產分配請求權之規定，請求被告給付144萬6,680元，及其
    中50萬元，自起訴狀繕本送達翌日即109年8月22日至清償日
    止，按年息百分之5計算之法定遲延利息；及其中94萬6,680
    元自110年4月22日起(擴張聲明狀繕本送達翌日)至清償日止
    ，按年息百分之5計算之法定遲延利息，為有理由，應予准
    許。
四、本判決原告陳明願供擔保，請准宣告假執行，經核並無不合
    ，爰依家事事件法第51條準用民事訴訟法第526條第4項規定
    之立法意旨，酌定相當擔保金額宣告之。並依同法第392條
    第2項規定，依職權宣告被告如預供相當之擔保，得免為假
    執行。 
五、本件事證已臻明確，兩造所為之其他主張、陳述並所提之證
    據，經審酌後，認均與本件之結論無礙，爰不一一論述。
伍、訴訟費用負擔之依據：家事事件法第51條、民事訴訟法第78
    條。
中    華    民    國   110    年    11    月    10    日
                  家事法庭    法  官  郭書豪
以上正本係照原本作成。
如對本判決上訴，須於判決送達後20日之不變期間內，向本院提
出上訴狀。
如委任律師提起上訴者，應一併繳納上訴審裁判費。
中    華    民    國   110    年    11    月    10    日
                              書記官  謝明倫